【裁判字號】    95,易,814
【裁判日期】    951005
【裁判案由】    詐欺
【裁判全文】
臺灣桃園地方法院刑事判決               95年度易字第814號
公  訴  人  臺灣桃園地方法院檢察署檢察官
被      告  乙○○
選任辯護人  張寧洲律師
上列被告因搶奪案件，經檢察官提起公訴（九十五年度偵字第一
七一五號），本院判決如下：
    主  文
乙○○共同意圖為自己不法之所有，而搶奪他人之動產，處有期
徒刑壹年貳月。
    事  實
一、乙○○於雅虎國際資訊股份有限公司所經營之「雅虎奇摩拍
    賣網站」，見甲○○以Ｈ00000000帳號登載欲出售
    車號一三三三－ＦＫ自用小客車（下稱本件車輛，其所有人
    為丙○○）之廣告，乃於民國九十四年十二月二十九日下午
    五時許，以0000000000號行動電話撥打0000
    000000號行動電話聯繫甲○○，並約定雙方於翌日（
    三十日）凌晨四時許在桃園南崁交流道附近見面試車，屆時
    甲○○、丙○○、乙○○均依約到場，乙○○對車況表示滿
    意，雙方並以新臺幣（下同）七十五萬元（含音響改裝部分
    ）成交。成交後，因乙○○表示其已在高雄辦理貸款，送件
    即可撥款，丙○○、甲○○遂與乙○○一同搭乘本件車輛南
    下前往高雄監理站，由丙○○、乙○○訂定將本件車輛出售
    予乙○○之母楊倩清之汽車買賣合約書（下稱第一份合約）
    ，由雙方各執一份，並由丙○○留待高雄監理站辦理車輛過
    戶手續，乙○○則由甲○○陪同前往便利商店傳真第一份合
    約及丙○○之原行車執照予銀行辦理貸款，惟於便利商店內
    ，乙○○向甲○○稱為使銀行核貸金額提高，希望能另簽合
    約書將車款提高為八十二萬元，甲○○經電洽丙○○同意，
    遂由甲○○代丙○○簽名，與乙○○簽訂價金八十二萬元，
    定金二萬元之汽車買賣合約書（下稱第二份合約，當時合約
    書上並無附註「餘款於一月二日付清、另約時間交車」等語
    ），因甲○○認為此份合約非正式合約，遂未要求留存一份
    。嗣於同日下午三時許，乙○○向丙○○、甲○○表示銀行
    於當日無法撥款，丙○○隨即決定將車輛過戶回其名下，惟
    因監理站人員表示無法於當日將車輛過戶予原車主，雙方遂
    再訂定由楊倩清將本件車輛售予丙○○之汽車買賣合約書（
    下稱第三份合約），各執一份，並約定於車款付清前，本件
    車輛及新辦理之行照、汽車新領牌照登記書、強制汽車責任
    保險卡等文件均由丙○○持有。乙○○事後竟對本件車輛心
    生不法所有之意圖，先於九十五年一月二日前往其母楊倩清
    戶籍地址所在之臺中監理所辦理補發本件車輛新領牌照登記
    書、行車執照及強制汽車責任保險卡，俾作為日後若遭警方
    查緝時用以主張本件車輛權利之憑證，隨即於同日下午四時
    三十二分許，推由與其具有犯意聯絡之年籍姓名不詳成年男
    子，以乙○○所使用之0000000000號行動電話撥
    打甲○○上開行動電話，佯稱有意購買本件車輛並希望試車
    ，甲○○因當時在桃園縣桃園市○○路之修車廠處理客戶車
    輛修理事宜，不方便前往，遂轉知丙○○，由丙○○於同日
    下午七時三十分許駕駛本件車輛前往桃園縣蘆竹鄉○○路一
    號特力屋購物中心前赴約，該男子於試車後，利用其仍乘坐
    於駕駛座，丙○○則站立於車門處不及防護車輛之際，伸手
    將丙○○推離車門，而搶奪該車，得手後即駛向中山高速公
    路南下方向，旋於不詳地點，將該車轉交乙○○駕駛。丙○○見車被搶奪後立即報警處理，嗣於同日晚上八時二十分許
    ，在桃園縣大園鄉○○路○段七０五號前為警查獲乙○○單
    獨駕駛該車而知悉上情。乙○○為警查獲後，為圖卸責脫罪
    ，再於不詳時、地，在第二份合約附註欄片面加註：餘款於
    一月二日付清、於一月二日晚上另約時間交車，並於第四點
    填載乙方（楊倩清）於九十五年一月二日接管該車…等字樣
    。
二、案經丙○○訴由桃園縣政府警察局大園分局報請臺灣桃園地
    方法院檢察署檢察官偵查起訴。
    理  由
壹、證據能力：按除顯有不可信之情況外，公務員職務上製作之
    紀錄文書、證明文書，及從事業務之人於業務上或通常業務
    過程所須製作之紀錄文書、證明文書，及除前二款之情形外
    ，其他於可信之特別情況下所製作之文書，亦得為證據，刑
    事訴訟法第一百五十九條之四定有明文。又被告以外之人於
    偵查中向檢察官所為之陳述，除顯有不可信之情況者外，得
    為證據，同法第一百五十九條之一第二項亦規定甚詳。查本
    件檢察官所舉書證部分（含拍賣網頁、本件車輛之車籍、車
    主資料、警方受理案件紀錄、通聯紀錄）均無顯有不可信之
    情形，且經被告具狀表示不爭執其證據能力，依上開規定，
    上開書證得為證據。又證人甲○○於檢察官偵查中經具結後
    而為之陳述，亦查無顯不可信之情形，依刑事訴訟法第一百
    五十九條之一第二項之規定，亦得為證據。
貳、實體部分
一、訊據被告乙○○固坦承其有上開向甲○○、丙○○接洽購買
    本件車輛，並訂定三份合約之事實，惟矢口否認有何搶奪之
    犯行，辯稱：伊於九十四年十二月三十日有給付定金二萬元
    ，伊與丙○○、甲○○剛到高雄監理站時，有簽訂上開第一
    份合約，同日將近中午十一時許，簽訂上開第三份合約，同
    日下午四時左右，伊確定能向朋友借到錢，才簽上開第二份
    合約，該合約上的附註，係其於九十五年一月二日下午四時
    三十分左右，將車價餘款七十八萬元於桃園縣蘆竹鄉特力屋
    前交付甲○○後，當場加註的，同日晚間八時許由丙○○在
    相同地點將本件車輛交付予伊，伊係正常購得本件車輛云云
    。經查：
  (一)上開被告電洽甲○○表示購車意願，並於相約看車後，與甲○○、丙○○三人一同前往高雄監理站簽訂第一份合約，辦
    理過戶手續，將本件車輛過戶予被告之母楊倩清等情，業據
    證人丙○○於本院審理時證述甚詳（見本院九十五年九月二
    十一日審判筆錄第九頁），核與證人甲○○於本院審理時證
    述情節相符（見本院同上審判筆錄第十九頁），並為被告所
    是認，復有第一份合約、本件車輛之車籍資料、歷任車主資
    料、甲○○於雅虎奇摩拍賣網站刊登之廣告內容在卷可稽（
    見偵查卷第三十一頁右側、第三十二至三十四之一頁），此
    部分事實應堪認定。
  (二)其次，丙○○辦理本件車輛過戶手續時，被告與甲○○前往
    便利商店傳真，並要求形式上簽定第二份合約供銀行閱覽，
    甲○○經丙○○同意遂代簽該合約（簽訂當時並無附註），
    然未留存一份，嗣於同日下午因被告表示銀行不能於當日撥
    款，丙○○欲將本件車輛過戶回自己名下，始與被告簽訂第
    三份合約，簽完甲○○就與丙○○駕駛本件車輛回桃園等情
    ，業經證人丙○○於本院審理時證述明確（見本院同上審判
    筆錄第十頁），核與證人甲○○於檢察官偵查中及本院審理
    時證述情節相符（見偵查卷第六十至六十一頁、本院同上審
    判筆錄第二十頁），並有第二份、第三份合約附於偵查卷第
    三十一頁左側及第六十四之一頁可資佐證。被告於本院審理
    時固辯稱：第三份合約係於九十四年十二月三十日中午簽訂
    ，當日下午伊向朋友確定能借到錢後，始簽訂第二份契約云
    云，惟此情與其於警詢中所稱：伊於九十五年一月二日下午
    四時許將車款交給甲○○時，當場簽訂第二份合約（按筆錄
    係記載「第三張合約書」，即指上開第二份合約），並註明
    車款付清等語（見偵查卷第十二頁），及其於檢察官偵查中
    所稱：第二份合約（按筆錄係記載「有加註條款之合約書」
    ，即指上開第二份合約）係在沒有加註任何附註事項以及賣
    回給丙○○之合約書前簽訂的等語（見偵查卷第六一頁），
    均相矛盾，已見情虛；又被告為解釋第二份合約記載之車價
    八十二萬元，於本院審理時陳稱：網路上價格是七十八萬元
    ，看車時殺到七十五萬元，到高雄監理站後，丙○○說後車
    廂的音響要一起賣八十二萬元，經伊殺價成八十萬元等語（
    見本院同上審判筆錄第四頁），惟若到高雄監理站時，丙○○已將價格訂為八十二萬，第一份及第三份合約自無記載車
    價為七十五萬元之理，且既然丙○○早先同意以七十五萬元
    成交，並已明文於書面合約，經雙方簽認，況上開拍賣廣告
    中亦載明音響改裝部分均隨車附送（見偵查卷第三十四之一
    頁），被告豈有放棄對其較有利之價格而無端另定八十二萬
    元合約之可能？被告所辯，顯然與情理不符。
  (三)再者，九十五年一月二日下午，有年籍姓名不詳之成年男子
    ，以被告所使用之0000000000號行動電話撥打甲○○電話要求試車，因甲○○當日下午在其桃園縣桃園市○○路之修車廠有客戶車輛要修理，且須前往臺北縣土城市，
    遂轉知丙○○駕駛本件車輛供該人試車，惟於試車後遭該人
    趁機奪取車輛駛離，經丙○○隨即聯絡朋友鄭嘉榮請求協助
    並報警，而警方查獲該車時，係由被告一人駕駛等情，亦經
    證人丙○○證述詳實（見本院同上審判筆錄第十一、十二頁
    ），核與證人甲○○於檢察官偵查中及本院審理時所證述情
    節相符（見偵查卷第七十八至七十九頁、本院同上審判筆錄
    第二十一頁），並有證人丙○○、甲○○所使用之0000
    000000、0000000000號行動電話通聯紀錄
    詳載九十五年一月二日二人之通話情形、發話基地臺地點（
    見偵查卷第一０九至一一０頁、第一三二至一三三頁）及桃
    園縣政府警察局勤務指揮中心受理案件記錄表記載九十五年
    一月二日晚間七時四十八分接獲民眾以000000000
    0號行動電話報案（見偵查卷第六十六頁）等件在卷可憑。
    被告雖坦承0000000000號行動電話係其所使用，
    惟辯稱：九十五年一月二日下午四時許，伊在桃園南崁交流
    道附近的特力屋，交付現金七十八萬元車款予甲○○，當場
    於第二份合約，加註餘款付清等字樣，並於同日晚間八時許
    ，在同一地點向丙○○取得本件車輛云云，查被告此部分所
    辯均為證人甲○○及丙○○所否認，且被告迄未提出資金來
    源之相關證明，所辯已乏實據，參以被告於本院審理時供稱
    ：其於當日下午快到特力屋交付車款之前，有用00000
    00000號手機打給甲○○等語，惟審諸被告00000
    00000號行動電話通聯紀錄，被告於當日下午僅於四時
    二十五分有以該電話撥打甲○○0000000000號行
    動電話，然當時發話基地臺係在高速公路高公局中壢休息站
    （見偵查卷第一百零一頁），距離南崁交流道旁之特力屋購
    物中心甚遠，再對照被告自承所使用之000000000
    0號行動電話（即證人丙○○、甲○○二人所稱另名要求試
    車之前揭成年男子之行動電話）之通聯紀錄（見偵卷第八十
    五頁），於當日下午四時三十二分撥打上開甲○○行動電話
    時，其發話基地臺係位於桃園縣蘆竹鄉中福村十三鄰某住宅
    ，距離高速公路中壢休息站不遠，其後亦無於特力屋購物中
    心附近與甲○○通話之紀錄，足見被告於當日下午並無前往
    特力屋購物中心附近以其行動電話與甲○○通話之事實，且
    就甲○○上開行動電話通聯紀錄觀之，自當日下午四時十四
    分起至五時二分止，該行動電話之發話基地臺均在桃園縣桃
    園市縣○路及桃園縣八德市一帶，未曾接近特力屋購物中心
    附近，核與證人甲○○於本院審理時證稱：當日下午，有人
    以0000000000號行動電話與伊聯絡，當時伊在桃
    園市○○路的修車廠，在縣政府附近，伊在該修車廠待了約
    二個小時等語相符（見本院同上審判筆錄第二十一頁），足
    證證人甲○○於當日下午四時許並未前往特力屋購物中心，
    被告辯稱其於當日下午四時許在特力屋購物中心交付車款予
    甲○○一節，顯屬不實。再者，被告於當日為警查獲後警詢
    中供稱：其於九十五年一月二日下午四時許，將車款交付甲○○後，將其所駕駛之車子開回臺中，再搭乘計程車到桃園
    ，伊付清款項之合約書在臺中處，要日後補呈云云（見偵查
    卷第十二頁），惟被告此部分所述行程，顯與其所使用之0
    000000000號行動電話通聯紀錄所顯示之該時段被
    告發話之基地臺所在地均在臺北、桃園等地不相符合（見偵
    查卷第一０一至一０二頁），已見被告警詢中所述情節不實
    ，被告於本院審理時始乃改稱：錢交給甲○○後，伊去臺北
    再回桃園，再請朋友王承安將伊原先開往桃園之車子開回臺
    中等語（見本院同上審判筆錄第三十五頁），惟被告既然未
    回臺中，而在臺北及桃園一帶活動，則其所稱已交付購車尾
    款，並當場加註餘款付清之合約書自係隨身攜帶，惟其於為
    警查獲後警詢時竟無法提出其所辯稱甫於當日下午四時許在
    特力屋購物中心外因交付甲○○車款而當場加註餘款付清字
    樣之第二份合約書，殊屬悖於情理，足見其當日實未隨身攜
    帶該第二份合約，益徵其辯稱：當日付款予甲○○後，當場
    於第二份合約上加註餘款付清等字樣云云，純屬虛構，洵非
    可採，被告實係為警查獲後，為圖卸責脫罪，始在第二份合
    約上片面加註「餘款付清」等字樣，情極明灼。
  (四)被告另辯稱伊於九十五年一月二日上午接獲甲○○來電稱伊
    母名義之行車執照、保險證等物遺失，要求伊辦理補發，並
    傳真新領牌照登記書等文件予伊，伊才於當日前往臺中監理
    所辦理補發云云，惟此為證人甲○○所否認，且查被告之母
    楊倩清名義之行車執照、新領牌照登記書、強制汽車責任保
    險卡等文件，自本件車輛辦理過戶予楊倩清之後，均由證人
    丙○○保管，此為證人丙○○於本院審理時證述明確（見本
    院同上審判筆錄第十一頁），並當庭提出該等文件供法院及
    當事人核閱無訛，並無遺失之情，自無通知被告補發之必要
    ，何況被告於本院審理時供稱：其辦理補發行照之文件，除
    其母之身分證外，均係申請補發的等語（見本院同上審判筆
    錄第七頁），足見被告申請補發行照，亦無要求證人甲○○
    傳真資料之必要，被告辯稱：係證人甲○○要求補發行照云
    云，並非可採。
  (五)被告之選任辯護人張寧洲律師另為被告提出辯護指：證人甲○○、丙○○二人於本院審理時就九十五年一月二日下午來
    電要求試車之人之姓氏，陳述矛盾，足見二人所指另有其人
    要求試車之情節，係屬虛構，不可採信云云。惟按告訴人、
    證人之陳述有部分前後不符，或相互間有所歧異時，究竟何
    者為可採，法院仍得本其自由心證予以斟酌，非謂一有不符
    或矛盾，即應認其全部均為不可採信；尤其關於行為動機、
    手段及結果等之細節方面，告訴人之指陳，難免故予誇大，
    證人之證言，有時亦有渲染之可能；然其基本事實之陳述，
    若果與真實性無礙時，則仍非不得予以採信（最高法院七十
    四年臺上字第一五九九號判例意旨參照）。查本件證人丙○○、甲○○就九十五年一月二日下午，另名年籍姓名不詳男
    子致電甲○○要求試車，因甲○○當時有事無法抽身，遂請
    丙○○駕駛本件車輛供該人試車等經過，證述均無二致，且
    與其二人行動電話通聯紀錄所示情形亦均吻合，已如前述，
    縱證人丙○○於本院審理時證稱：證人甲○○當時有告知該
    看車之人姓「陳」，證人甲○○則證稱沒有印象，此項細微
    且無關宏旨之歧異，實不足影響證人二人上開證言之可信性
    ，辯護人提出此項辯護意旨，自難使本院為有利於被告之認
    定。
  (六)綜上所述，被告上開所辯其已付清車款予甲○○後再向丙○○取車云云，洵非屬實，且搶奪本件車輛之成年人，係以被
    告所使用之0000000000號行動電話與證人甲○○
    、丙○○聯絡，而被告於證人丙○○報案後，又隨即為警查
    獲其單獨駕駛本件車輛，顯見前開不詳姓名之成年男子搶奪
    得手後，旋將本件車輛交予被告，被告與該下手搶奪本件車
    輛之成年人自係事前有所謀議，而推由該成年人下手奪取車
    輛交付被告使用，至堪認定。且依本件事證及被告辯解內容
    相互勾稽之結果，本件第二份合約上所加註「餘款付清」等
    字樣，顯係被告為警查獲後於不詳時、地片面自行記載，作
    為主張本件車輛權利之憑證，以圖脫罪，而被告於九十五年
    一月二日申請補發行車執照、保險證等文件，亦屬被告用以
    脫免罪責之掩飾物。本件事證已臻明確，被告搶奪犯行堪以
    認定。
二、按刑法及刑法施行法部分條文業經修正公布，並均於九十五
    年七月一日施行（修正前刑法以下簡稱舊法；修正後刑法以
    下簡稱新法）。其中刑法第二條第一項之規定，係規範行為
    後法律變更所生新舊法律比較適用之準據法，於新法施行後
    ，應適用新法第二條第一項規定之從舊從輕原則為比較，且
    應就罪刑有關之共犯、未遂犯、連續犯、牽連犯、結合犯，
    以及累犯加重，自首減輕暨其他法定加減原因（如身分加減
    ）與加減例等一切情形，綜其全部之結果而為比較後，整個
    之適用，不能割裂而分別適用有利益之條文（最高法院九十
    五年五月二十三日刑事庭第八次會議決議意旨參照）。查本
    件被告行為後，刑法第二十八條業經修正，舊法第二十八條
    規定：「二人以上共同實施犯罪之行為者，皆為正犯。」，
    新法則修正為：「二人以上共同實行犯罪之行為者，皆為正
    犯。」，無論適用新舊法，被告均成立搶奪罪之共同正犯，
    並無有利不利之區別，本件應依新法第二條第一項前段之規
    定，適用舊法之規定論處。
三、次按搶奪罪以乘人不及抗拒，公然掠取其財物為成立要件，
    雖掠奪之際或不免於暴行，然與強盜罪之暴行，必須至使人
    不能抗拒之情形，迥然有別（最高法院三十二年上字第二一
    八一號判例意旨參照）。查本件下手奪取車輛之年籍姓名不
    詳成年人，雖有出手推丙○○之腰腹部，使丙○○脫離該車
    之強暴行為，然其目的係為趁丙○○脫離該車而不及防護之
    際遂行其搶奪之犯行，且僅將丙○○推離該車，尚未達使丙○○不能抗拒之程度，是核被告所為，係犯刑法第三百二十
    五條第一項之普通搶奪罪。被告與該不詳姓名成年人有犯意
    聯絡及行為分擔，為共同正犯。公訴人認被告係涉犯刑法第
    三百三十九條第一項之詐欺罪尚有未洽，惟起訴之基礎社會
    事實同一，爰由本院變更起訴法條而為審判。爰審酌被告正
    值青壯，且資質不差，竟貪圖不勞而獲，而為本件搶案，且
    犯後不僅多方飾詞圖卸，且始終振振有詞，以被害人自居，
    經本院一再提示對其不利之明確證據，仍堅不吐實，顯無悔
    意等一切情狀，量處如主文所示之刑。扣案之本件車輛，既
    非被告所合法持有，自應發還予原車主即證人丙○○，附此
    敘明。
據上論斷，依刑事訴訟法第二百九十九條第一項前段、第三百條
，修正後刑法第二條第一項前段，刑法第三百二十五條第一項，
修正前刑法第二十八條，判決如主文。
本案經檢察官蔡宜均到庭執行職務。
中    華    民    國    95    年    10    月    5     日
                  刑事第八庭    審判長法  官  曾家貽
                                      法  官  吳為平
                                      法  官  袁雪華
上正本證明與原本無異。
如不服本判決，應於判決送達後10日內向本院提出上訴狀（應附
繕本），上訴於臺灣高等法院。
                                      書記官  邱仲騏
中    華    民    國    95    年    10    月    5     日
附錄本案論罪科刑之法條：
中華民國刑法第325條第1項
（普通搶奪罪）
意圖為自己或第三人不法之所有，而搶奪他人之動產者，處 6 月
以上 5 年以下有期徒刑。


司法院資訊處製作；財團法人民間司法改革基金會備份。
